臺灣高等法院民事判決　　　　　　　　　 96年度上字第114號
上　訴　人　丙○○○（即姚文瑞之承受訴訟人）
　　　　　　己○○（姚文瑞之承受訴訟人）
　　　　　　戊○○（姚文瑞之承受訴訟人）
　　　　　　庚○○（姚文瑞之承受訴訟人）
　　　　　　辛○○（即姚文瑞之承受訴訟人）
　　　　　　壬○○（即姚文瑞之承受訴訟人）
　　　　　　丁○○（即姚文瑞之承受訴訟人）
共　　　同
訴訟代理人　紀亙彥律師
複代　理人　鈕則慧律師
被上訴人　　乙○○
　　　　　　　　　　　　19號
訴訟代理人　陳政峰律師
上列當事人間租佃爭議事件，上訴人對於中華民國95年12月6 日
臺灣桃園地方法院94年度訴字第1257號第一審判決提起上訴，本
院於96年6月5日言詞辯論終結，判決如下：
    主  文
原判決廢棄。
被上訴人應將桃園縣中壢市○○段第3312地號、地目田、面積玖
佰捌拾平方公尺土地及同段第3313地號、地目田、面積壹仟柒佰
肆拾壹平方公尺土地交還上訴人。
第一、二審訴訟費用由被上訴人負擔。
本判決上訴人如以新台幣二百三十萬元供擔保後得假執行，但被
上訴人如以新台幣六百八十萬元為上訴人供擔保後得免為假執行
。
    事實及理由
一、本件上訴人主張：坐落桃園縣中壢市○○段第3312、3313地
    號土地（下稱系爭土地）係伊被繼承人姚文瑞所有，與被上
    訴人訂有中鎮定字第222 號私有耕地租約（下稱系爭租約）
    。詎被上訴人不自任耕作於93 年6月間將土地提供他人設置
    廣告棚架，面積約四、五十坪，因被上訴人不自任耕作，違
    反耕地三七五減租條例第16條1、2項之規定，系爭租約一部
    無效自屬全部無效。又承租人應以善良管理人之注意，保管
    租賃物，租賃物有生產力者，並應保持其生產力，民法第43
    2條1項定有明文。而耕作地之承租人，即應保持耕作地之原
    有性質及效能，本件出租系爭土地予第三人創園實業有限公
    司（下稱創園公司）之人，於原審固經證人陳志賢證稱係被
    上訴人之父甲○○，且支票之抬頭亦載甲○○，甲○○於原
    審證稱亦係由其出租於第三人創園公司，惟本件被上訴人亦
    自承系爭土地自民國92年迄今呈休耕狀態，被上訴人外出謀
    生，證人甲○○於鈞院作證時亦提出被上訴人居住證明為證
    。然觀之系爭土地休耕申請書中，92年第2期、93年第2期、
    94年第2期之休耕獎勵金發放清冊中，就系爭土地均由甲○
    ○領取該休耕獎勵金，足證證人甲○○應於其子乙○○外出
    未居家中期間，為代理被上訴人管理系爭土地之人，否則何
    以休耕補償金由伊申請並為領受，伊得決定出租系爭土地，
    是證人甲○○確為被上訴人之代理人，至無疑義。按由自己
    之行為表示以代理權授與他人，或知他人表示為其代理人而
    不為反對之意思表示者，對於第三人應負授權人之責任，民
    法第169條前段定有明文。本件系爭土地自92年第一期停灌
    休耕以來，均由被上訴人之父甲○○，代為申請休耕，並由
    甲○○代領休耕補償款，亦有原審調閱前來之桃園縣中壢市
    公所之休耕文件可稽，而原審證人即被上訴人之弟邱金全亦
    稱，休耕期間被上訴人係於外地租屋工作，被上訴人並有提
    出工作證明為證。再者，辦理休耕應有其一定之程序，且於
    休耕期間內，因有無為保持耕地之地力而種植綠肥，所領取
    之休耕補償亦不同，是即有公所人員到場進行勘驗，並將勘
    驗情形回報予申請人，依原審卷存之休耕資料中，訟爭土地
    均有登載田菁輪作，顯非單純之荒廢土地，是既被上訴人陳
    明其係於外地居住，均未於休耕期間為系爭土地耕作，已足
    證系爭土地於休耕期間係由被上訴人委託其父甲○○代為管
    理及為耕作，甲○○係為被上訴人之代理人，否則至少亦為
    其表見代理人，依法被上訴人應負授權人之責任。據此訴外
    人甲○○將土地轉租他人或代為耕作，則無異被上訴人將土
    地轉租他人或不自任耕作，依耕地三七五減租條例第16條第
    1項、第2項規定、系爭租約無效，上訴人自得依法收回耕地
    等語。並上訴聲明：
    (一)原判決廢棄。(二)被上訴人應將坐落於桃園縣中壢市○○段
    第3312地號、地目田、 面積980平方公尺土地及同段第3313
    地號、地目田、面積1741平方公尺土地交還上訴人。(三)願供
    擔保請准宣告假執行。
二、被上訴人則以：伊於93 年2月即至龍潭上班，並於平鎮市租
    屋居住，未居住於中壢；且因系爭土地缺水灌溉，而申請休
    耕，故乃囑其父甲○○不定時前往系爭土地巡視，以防遭人
    堆置廢棄土等物，93年6 月間甲○○於巡視系爭土地時，巧
    遇在文中路附近尋找設置廣告招牌地點之創園公司職員，因
    為甲○○表明其為地主，故創園公司表示承租土地設置廣告
    招牌之意願，甲○○表示首肯之後，因其識字不多，乃約創
    園公司與其子即伊之弟弟邱金全議訂租約，並將應付之租金
    支票託邱金全轉交予甲○○， 此觀卷附3張支票，載明由邱
    金全代甲○○收取支票，且該支票均抬頭「甲○○」，即可
    證明本件承租廣告招牌乙事，確實係由伊父甲○○主導，邱
    金全僅為代為簽約並代收支票而已，本件伊確實不知情。故
    本件並非伊將系爭土地出租他人使用，而是由伊之弟邱金全
    無權處分，將系爭土地出租他人設置廣告看板，因此伊並無
    違反耕地三七五減租條例第16條之規定。另於系爭土地休耕
    期間，因伊於龍潭上班，並居住平鎮，由於返回家中之時間
    較少，而伊之父甲○○長年務農，故於上開休耕期間，甲○
    ○受伊之請託，而於系爭土地上灑上田菁之種子以供作綠肥
    ，此亦有別於所謂之「耕作」；是伊於休耕期間，央其父甲
    ○○代為巡視田地，以防遭他人堆放廢棄物，亦僅於此項之
    授權而已，上訴人指稱依法應由伊負授權人責任，否則甲○
    ○亦為其表見代理人云云，於法尚屬無據等語，茲為抗辯。
    並答辯聲明：駁回上訴人之上訴。如受不利之判決願供擔保
    請宣告免為假執行。
三、兩造不爭執之事實：兩造就系爭土地訂有耕地三七五租約，
    系爭土地內曾出租他人設置廣告賣屋棚架（工作物），嗣已
    拆除，業據上訴人提出土地謄本、台灣省桃園縣私有耕地租
    約、照片2張等為證（見原審卷第12至15頁），堪信為真。
四、是本件兩造所爭執者，厥為：轉租部分系爭土地供他人設置
    廣告招牌之人為何人？被上訴人是否不屬於耕地三七五減租
    條例第16條第1項、第2項之不自任耕作情形？經查：
    (一)關於轉租部分系爭土地供他人設置廣告招牌之經過：
      被上訴人辯稱：  被上訴人完全不知道系爭土地出借給別
      人，因為系爭土地當時是休耕，被上訴人當時在龍潭工作
      ，租房子住於龍潭，所以不知情。純屬第三人無權佔有云
      云。被上訴人原審訴訟代理人即其弟邱金全在原審陳稱：
      系爭土地是我本人出租給第三人創園實業有限公司供作架
      設廣告看板，租金一個月五千元（新台幣，下同），租期
      我忘記了，約五個月，短期出租，我們認為不影響綠肥之
      成長，我是沒有權利出租等語（見一審卷第86頁筆錄）。
      證人陳志賢即設置廣告招牌之創園實業有限公司人員在原
      審證稱：大約是93 年6月份與「地主」甲○○（按為被上
      訴人之父）簽約，訂約期限為一年，一個月為五千元，我
      們去找廣告招牌設置地點時，我看到甲○○在系爭土地上
      巡視田地，我們問他說系爭土地是否為他所有，他回答是
      ，我們就與他洽談簽約內容，我們將支票開給甲○○，由
      邱金全代收，共支付七萬元（六萬元為租金，一萬元為押
      金），總共承租四、五十坪。（見同卷第108頁）。 被上
      訴人之父甲○○於本院證稱：3313號土地是我出租供人設
      置招牌，被上訴人在龍潭上班（提出居住平鎮市○○路居
      住證明），並不知出租情事，93年間系爭土地缺水，被上
      訴人要我去申請休耕。（見本院二審卷第40頁筆錄）。參
      互以觀，出面將部分系爭土地轉租他人設置廣告招牌之人
      為被上訴人之父甲○○已足認定。
    (二)關於甲○○之轉租行為，被上訴人應否負責？
      1.被上訴人承租系爭二筆耕地，依規定申請休耕獲准，休
        耕中發生一部轉租情事，為兩造所不爭執，被上訴人堅
        稱：被上訴人於93 年2月起即至龍潭上班，並於平鎮市
        賃屋居住，因系爭土地缺水灌溉，而申請休耕，故囑其
        父甲○○不定時前往系爭土地巡視，以防遭人棄置廢棄
        土等物，93 年6月間，甲○○於巡視系爭土地時，巧遇
        在附近尋找設置廣告招牌的創園實業公司職員，因為甲
        ○○表明其為地主，故創園實業公司乃表示欲承租土地
        設置廣告招牌之意願，甲○○表示首肯之後，因識字不
        多，乃約該公司人員與其子邱金全議訂租約，邱金全並
        將租金支票轉交甲○○，支票均抬頭「甲○○」，該公
        司承租系爭土地建置廣告招牌乙事，確實係由甲○○主
        導，邱金全僅代為簽訂並代收支票而已，被上訴人確實
        不知情云云（見本院卷第68、69頁答辯狀內容）。查被
        上訴人自認出外謀生，將所承租耕地委由其父代為巡視
        ，以防他人棄置廢土等情，並授權申請休耕，足見就系
        爭耕地之管理，其父甲○○為其使用人甚明。另查本件
        政府就休耕所發給之獎勵金，其領取人為甲○○而非被
        上訴人，有發放清冊影本可考（見一審卷第100頁、 二
        審卷第77-80頁）， 顯見被上訴人與其父仍有「同財」
        之情，同理，上開轉租之租金收入七萬元，雖由其父甲
        ○○兌領，尚難推斷為甲○○獨享，轉租後被上訴人不
        持異議，不終止租約返還租金，顯有默認轉租情事。被
        上訴人前往龍潭工作租住平鎮，與其父所居住之中壢市
        ，數十分鐘可以往返，如謂長逾數月不回家探望父親，
        並巡視承租耕地，顯違情理，參以系爭廣告招牌占地四
        、五十坪，大型看板，目標顯著，有現場照片二禎可考
        （見一審卷第15頁），被上訴人所辯不知情，顯無足採
        。債務人之代理人或使用人，關於債之履行有故意或過
        失時，債務人應與自己故意或過失，負同一責任，民法
        第224條前段定有明文。 被上訴人自應就為其使用人甲
        ○○違法轉租負責。
      2.次查同一農地在同一年度為辦理休耕，除乾旱等特殊情
        況外，第一期作必須種植綠肥作物，第二期作可選擇種
        植綠肥作物或辦理翻耕以維護地力，防止農田荒廢。有
        行政院農委會農糧署編印之農田辦理休耕注意事項可考
        。又依農業發展條例第3條第12項規定： 依規定辦理休
        耕而未實際供農作使用者，視為作農業使用。承租人仍
        不得將休耕中之耕地之全部或一部轉租於他人。系爭廣
        告招牌建置於耕地內占地為四、五十坪而非豎立於路旁
        ，有上引現場照片可考，並為兩造所不爭執，故被上訴
        人在原審辯稱僅建於路旁未佔用耕地云云，為無足採。
        本件雖僅轉租部分耕地，但依耕地三七五減租條例第16
        條1、2項及最高法院66 年台上字第761號判例意旨，轉
        租及未轉租部分之全部租約均為無效。本件被上訴人就
        其使用人甲○○違法轉租行為既應負責，已如上述，自
        應構成不自任耕作，而使租約無效，本件事實並非承租
        耕地遭他人無權占用，消極不予排除，與最高法院89年
        台上字第234號判決案情不同（見一審卷第63頁）， 被
        上訴人在原審辯稱本件租約並非構成無效，僅屬得否依
        同條例第17條第1項第4款規定終止租約云云，亦無足採
        。又一經違法轉租，租約即為無效，系爭廣告招牌雖已
        拆除（見一審卷第106頁陳志賢證言筆錄）， 亦不能使
        無效之租約回復效力。
五、綜上所述，上訴人主張被上訴人一部份違法轉租，租約全部
    無效，其得請求返還系爭耕地為屬正當，原審失察，遽為不
    利上訴人之判決，尚有可議，上訴意旨指摘原判決不當，聲
    明廢棄改判，為有理由，爰由本院予以廢棄改判如主文第二
    項所示。兩造分別陳明願供擔保請為准、免假執行，核無不
    合，爰分別酌定相當擔保金額准許之。本件事證已臻明瞭，
    兩造其餘攻擊防禦方法經斟酌後，認與判決結果不生影響，
    爰不逐一論列，附此敘明。
據上論結，本件上訴為有理由，依民事訴訟法第450條、 第78條
、第463條、第390條第2項、第392條第2項，判決如主文。
中　　華　　民　　國　　96　　年　　6 　　月　　26　　日
                    民事第七庭
                        審判長法　官  鄭三源
　　　　　　　　　　　　　　  法　官  湯美玉
　　　　　　　　　　　　  　　法　官  周美月
正本係照原本作成。
如不服本判決，應於收受送達後20日內向本院提出上訴書狀，其
未表明上訴理由者，應於提出上訴後20日內向本院補提理由書狀
（均須按他造當事人之人數附繕本）上訴時應提出委任律師或具
有律師資格之人之委任狀；委任有律師資格者，另應附具律師資
格證書及釋明委任人與受任人有民事訴訟法第466條之1第1項但
書或第2項（詳附註）所定關係之釋明文書影本。
中　　華　　民　　國　　96　　年　　6 　　月　　27　　日
                              書記官  董曼華
附註：
民事訴訟法第466條之1（第1項、第2項）：
對於第二審判決上訴，上訴人應委任律師為訴訟代理人。但上訴
人或其他法定代理人具有律師資格者，不在此限。
上訴人之配偶、三親等內之血親、二親等內之姻親，或上訴人為
法人、中央或地方機關時，其所屬專任人員具有律師資格並經法
院認為適當者，亦得為第三審訴訟代理人。
